臺灣桃園地方法院刑事判決　　　　　　　　　　　　　　九十年度易字第六八九號
　　公　訴　人　臺灣桃園地方法院檢察署檢察官
　　被　　　告　乙○○
　　被　　　告　丙○○
　　右二人共同
　　選任辯護人　李蒨蔚律師
右列被告因違反商標法等案件，經檢察官提起公訴 (八十九年度偵字第一五二四九號
)，本院判決如左：
    主  文
乙○○、丙○○均無罪。
    理  由
一、公訴意旨詳如附件之起訴書所載。
二、按犯罪事實應依証據認定之，無証據不得推定其犯罪事實，刑事訴訟法第一百五
    十四條定有明文。又認定不利被告之事實，須依積極証據，苟積極証據不足為不
    利於被告事實之認定時，即應為有利於被告事實之認定，更不必有何有利之証據
    。而認定犯罪事實應依証據，為刑事訴訟法所明定，故被告否認犯罪事實所持之
    辯解，縱屬不能成立，仍非有積極証據足以証明其犯罪行為，不能遽為有罪之認
    定，此有最高法院三十年上字第八一六號、第一八三一號分別著有判例可資參循
    。
三、本件公訴人認被告犯有商標法第六十二條第二款、著作權法第九十三條第三款之
    罪嫌，無非以加盟契約書、餐點價目表及其說明、現場照片與證人米愛萱、蓋姵
    蓉之證詞資為論據。惟訊之被告乙○○、丙○○二人，均堅決否認涉有公訴意指
    所指之前開犯行，均辯稱：與告訴人客喜康企業股份有限公司（下稱客喜康公司
    ）終止加盟契約後即未再使用告訴人之商標或服務標章等語，店內所用之餐點價
    目表等均是加盟正鍋股份有限公司（下稱正鍋公司）所交付，餐點價目表係供客
    人點餐之用，不無散布於眾；店內所懸掛之炭火咖啡係早先加盟告訴人客喜康公
    司時向客喜康公司所購買，用以表示商品之販售，並無侵害告訴人之商標專用權
    等語。
四、經查：
    (一)關於本案被告有無違犯商標法第六十二條第二款之部分：
      1.被告二人被訴涉嫌侵害「蔭干」、「目覺」、「眠」、「真夏」商標部分：
        (1)按商標法第六十二條第二款規定：意圖欺騙他人，於有關商品或類似商品
          之說明書、價目表，或其他文書，附加相同他人註冊商標圖樣而陳列或散
          佈，應處三年以下有期徒刑、拘役或科或併科新台幣二十萬元以下之罰金
          。因此，首應究明被告丙○○、乙○○二人是否將告訴人之商標附加於本
          案之價目表上予以陳列或散布。經查：
          本案價目表並非被告所製作：本案被告所各自經營之「真鍋珈琲館」，
            係屬由訴外人正鍋公司所招募之加盟連鎖店，凡內所使用裝潢、設備、
            杯盤、服務及價目表等均是由總部統一製作後再交由簽署加盟契約之各
            地連鎖店使用，不許各加盟店私下印製，因此，本案被告與「真鍋珈琲
            館」之關係亦僅是加盟契約關係而已，此有加盟契約兩份附於偵查卷內
            可稽，並經證人即正鍋公司經理甲○○於本院九十年七月三日之訊問程
            序到庭證稱：依照加盟契約，加盟店只能使用正鍋公司交給他們的目錄
            ，不能選擇等語。故系爭餐點價目表乃被告於八十八年六、七月間改加
            盟訴外人正鍋公司後由正鍋公司所提供，並非被告二人自行製作，系爭
            餐點價目表既非被告二人所印製，則被告該附加之行為，即無可能為被
            告所為。
          本案被告與正鍋公司間僅是加盟契約關係，在所營咖啡店內使用正鍋公
            司所提供之價目表亦是遵守履行加盟契約之約定，正鍋公司如何製作餐
            點價目表，被告不可能亦無權參與，實難認定被告二人與正鍋公司之負
            責人廖增增間有侵害告訴人客喜康公司商標之犯意聯絡。
        (2)按凡以善意且合理使用之方法，表示自己之姓名、名稱或其他他商品之名
          稱、形狀、品質、功用、產地或其他有關商品本身之說明，附記於商品上
          ，非作為商標使用者，不售他人商標專用權之效力所拘束，商標法第二十
          三條第一項定有明文。本件系爭「蔭干」、「目覺」商標係真鍋有限公司
          向經濟部中央標準局（現為智慧財產局）提出申請註冊，經主管機關核准
          ，其註冊號碼分別為00000000、00000000，嗣後再轉讓
          予案外人瑋陽實業有限公司（下稱瑋陽公司），再移轉登記予告訴人客喜
          康公司；而「眠」、「真夏」商標係瑋陽公司向經濟部中央標準局提書申
          請註冊，經核准後，再移轉與客喜康公司，註冊號碼分別為000000
          00、000000000，前開四商標之商標專用權現為告訴人客喜康
          享有（其專用商品或指定營業種類、專用期間均如附表一所示），此有經
          濟部中央標準局商標註冊證影本四紙在卷可稽。
        (3)查訴外人丁○○所經營之正鍋公司製作交付與被告二人等之加盟店餐點價
          目表上，告訴人所指被告有侵害商標專用權之部分，經比對結果（見附表
          二），正鍋公司之價目表上各類之飲料名稱中，有關「高咖啡因咖啡」內
          雖另載有「目覺」，「因干咖啡」內雖另載有「蔭干咖啡」、另「
          低咖啡因咖啡」雖另載有「眠咖啡」，而「因干冰咖啡」內雖亦另載
          「蔭干──」，然其在餐點價目表上所使用之方式，係將日
          文之「目覺」，「蔭干」、「眠」後面緊接「咖啡」或「
          ──」（中文即冰咖啡之意）之名詞，即該等「目覺」，「蔭
          干」、「眠」日文係作為一般日文形容詞之使用，用以形容表示該
          咖啡商品之品質、功用及其他有關商品本身之說明而已，案外人正鍋公司
          並非將之作為商標使用，且「目覺」，「蔭干」、「眠」在日
          文上均分別有其本身之意義存在，此觀各日文字典即明，就系爭餐點價目
          表整體觀察，其餐點價目表就其所使用之「目覺」，「蔭干」、「
          眠」、「蔭干──」均係縮小字型，且與其上方之咖啡種
          類之英文說明之字體相同，並未特意加強其顯著性，以吸引公眾之注意力
          ，故被告咖啡館內之餐點價目表上關於前開用語之使用，屬於一般使用之
          方法，而應有商標法第二十三條第一項之適用，告訴人不得就該使用方式
          主張侵害其商標專用權。
        (4)訴外人正鍋公司所製作交付被告二人之餐點價目表上雖有「真夏冰淇淋果
          汁」之冰品名稱，惟「真夏冰淇淋果汁」不過為被告加盟真鍋公司所販賣
          諸多冰品中之一種，由餐點價目表整體觀之，在「真夏冰淇淋果汁」旁有
          其實物翻拍之照片，並且有日文、英文之介紹，並無法證明被告正鍋公司
          係將「真夏」作為其商品名稱，特別強調其顯著性。又被告丙○○、洪采
          潔之咖啡館外所懸掛之店招分別為「真鍋咖啡館中山店」、「真鍋咖啡館
          元化店」，「真鍋」之商標與服務標章專用權業於八十八年六月九日由訴
          外人查安沛（已由檢察官為不起訴處分）向台灣台中地方法院拍賣取得，
          查安沛嗣將上開「真鍋」之商標與服務標章專用權讓與案外人正鍋公司，
          一般消費大眾前往如被告二人經營之正鍋公司加盟店消費，渠等認定消費
          處所為「真鍋咖啡館」，縱所點用之飲料為「真夏冰淇淋果汁」，惟該商
          品之口味、特色、成分已經在餐點價目表上圖文並示，消費者係於斟酌個
          人之喜好、售價等種種因素後予以點用，依一般經驗法則，實難推論消費
          者會因見到「真夏」二字，致誤認所點用之「真夏冰淇淋果汁」為商標專
          用權人即告訴人所調製，消費者並未因被告使用正鍋公司所交付之餐點價
          目表上印製「真夏冰淇淋果汁」而遭受欺矇。再參以案外人正鍋公司於告
          訴人對其加盟店使用之餐點價目表上之字眼提出異議後，訴外人正鍋公司
          立即於八十八年七月間將告訴人認有爭議之部分予以更換等情，亦為告訴
          人所不否認，由此更應可認正鍋公司並無侵害告訴人客喜康公司商標專用
          權之故意，而被告二人為訴外人正鍋公司之加盟店，渠等單純接受該餐點
          價目表予客人點餐使用，更無侵害告訴人商標專用權之犯意可言。且餐點
          價目表平時存放固定處所，專供點餐使用，有客人欲點用時才提供客人，
          而非毫無目的四處陳列、散布，任人觀覽專，亦與商標法上關於散布陳列
          有別。
      2.關於公訴人認被告二人於店內懸掛「炭火咖啡」之木匾侵害告訴人之服務標
        章「炭火」部分：
        (1)所謂「服務標章」係指表彰自己營業上所提供之服務之標章，其須將標章
          用於營業上之物品、文書，宣傳或廣告，以促銷其服務者而言，但使用於
          商品或其包裝容器上有使人誤認係促銷該商品者，則不在此限，商標法第
          七十二條第一、二項分定有明文。次按，在他人申請註冊商標前，善意使
          用相同之商標圖樣於同一商品，不受他人商標專用權效力之拘束，亦為商
          標法第二十三條第二項所明定，依商標法第七十七條準用第二十三條之規
          定，服務標章亦有準用。
        (2)服務標章必須用於營業上之物品、文書，宣傳或廣告，以促銷其服務者始
          受保障，若服務標章使用於商品或其包裝容器上有使人誤認係促銷該商品
          者，則不在保護之列，此觀商標法第七十二條第一、二項規定自明。經查
          ，被告店內懸掛「炭火珈琲」木匾，在一般社會大眾觀念中，僅係表示該
          店內有販賣炭火咖啡而已，所謂炭火咖啡乃咖啡烘培方式之強調，為一般
          咖啡業界常見之咖啡品名，雖告訴人取得「炭火」之服務標章，然被告店
          內懸掛之木扁為「炭火咖啡」四字，而非僅有「炭火」二字，更足證明被
          告等只是用以表示店內販賣之之咖啡烘焙方式，而不是作為服務標章使用
          。更何況被告等人所加盟開設者係「真鍋珈琲館」之各分店，所使用之服
          務標章為「真鍋」，且「真鍋」二字所代表之意義、服務之內容、販賣商
          品之種類、品名，目前在咖啡業與消費大眾較為大多數人所熟悉，被告二
          人既於訴外人正鍋公司拍賣取得「真鍋」二字之服務標章後，加盟訴外人
          正鍋公司，渠等之目的自係為取得「真鍋」之商標及服務標章，以「真鍋
          」作為營業上提供之服務標章即足以與其他咖啡館相互區別，根本無需再
          使用「炭火咖啡」四字作為服務標章之使用。且被告二人於八十八年七月
          間終止與告訴人間之加盟契約後並加盟訴外人正鍋公司之「真鍋珈琲館」
          後，已將「炭火珈琲」木匾改成正鍋公司之「石燒珈琲」，更足認被告二
          人無侵害告訴人「炭火」服務標章之犯意。
        (3)又本件「炭火」服務標章係客喜康公司於八十六年十二月一日向經濟部中
          央標準局提出申請註冊，經核准後，註冊號碼為00000000號，該
          服務標章現仍為告訴人客喜康公司所享有（其專用商品或指定營業種類、
          專用期間均如起訴書附表二所示），此有經濟部中央標準局服務標章註冊
          證影本附卷可稽。經查，告訴人遲至民國八十六年十二月時始取得服務標
          章「炭火」之註冊登記，然被告丙○○、乙○○分別於八十六年四月、八
          十四年一月加盟告訴人開店時即開始懸掛「炭火珈琲」木匾，故被告二人
          係在告訴人取得「炭火」標章登記前即已將「炭火珈琲」木匾懸掛在店內
          使用，此為告訴人所不否認，依上開商標法第二十三條第二項之規定，被
          告等人既使用在先，自不為登記在後之告訴人之服務標章專用權所拘束。
          何況被告二人店內原所懸掛之「炭火珈琲」木匾，係於加盟告訴人時向告
          訴人所購買，該依商標法第七十七條準用第二十三條第三項之規定，該「
          炭火咖啡」之木扁既已在市場上流通，告訴人亦不得向被告主張標章專用
          權。
    (二)關於被訴違反著作權法部分：
      本件公訴人認被告店內之餐點價目表係以著作權法第八十七條第二款方法即明
      知為侵害著作權之物，而散布或意圖散布而陳列或持有或意圖營利而交付者之
      方法侵害告訴人之著作權，而犯同法第九十三條第三款（公訴人漏引第三款）
      之罪云云。經查：
      1.被告二人店內所使用之餐點價目表係案外人正鍋公司所印製，被告二人加盟
        正鍋公司後，由正鍋公司提供與加盟店之被告二人使用，已如前述，被告二
        人在店內使用案外人正鍋公司所提供之餐點價目表，乃依照被告二人與案外
        人正鍋公司加盟契約之約定之履約行為，以現存之證據，實難據以推論被告
        二人有明知系爭餐點價目表為侵害告訴人著作權之物，而仍故亦與以使用。
        而餐點價目表係供尚未決定點用飲品餐點之消費客人使用，如為被告店內之
        消費熟客，甚且無須餐點價目表即可點餐，且被告於客人點餐完畢後，點餐
        完畢即行收回而無其他用途，此等將餐墊價目表交付消費客人點餐之行為，
        與著作權法上所謂之「散布行為」並非相同。
      2.又告訴人所主張享有著作權之價目表，語文內容係抄襲國際商聯有限公司時
        期所製作之「真鍋珈琲館」價目表之內容，此有被告於檢察官八十九年七月
        二十一日所呈之對照表在卷可稽，並經證人即告訴人之員工黃世丕於訴外人
        正鍋公司、廖正增等人被訴之違反商標法等案件之審理中證稱客喜康公司之
        中文之沿用國際商聯ＭＥＮＵ中之敘述，且因告訴人客喜康公司雇用黃世丕
        等人時並未就渠等職務上所製作之作品簽署著作權歸屬之合約，故認定告訴
        人並未享有該餐點價目表即ＭＥＮＵ之著作權，且因告訴人之ＭＥＮＵ係抄
        襲國際商聯有限公司所製作之ＭＥＮＵ，故認為有關餐點價目表上關於各類
        商品之文字解說，告訴人並未享有著作權；而正鍋公司提供予被告等加盟店
        之餐點價目表係訴外人廖正增雇人另行拍攝等情，亦經證人張文宏於台中地
        院八十九年易字第一六三七號案件審理中到庭結證在卷，因而認定訴外人正
        鍋公司、廖正增等人均無罪（就違反商標法、著作權法部分），此有台灣台
        中地方法院八十九年度易字第一六三七號判決書在卷可稽。製作系爭餐點價
        目表之正鍋公司、廖正增等人均經法院認定渠等無侵害告訴人之著作權，被
        告按人僅單純使用餐點價目表供客人點餐之行為，更無侵害告訴人之著作權
        可言。
四、綜上所述，系爭餐點價目表告訴人並未享有著作權，且被告等更未侵害告訴人之
    商標及服務標章，已如前述，此外，更查無其他積極證據足資正明被告二人涉有
    公訴意旨所指之犯行，揆之首揭說明，自應為被告二人均無罪之諭知。
五、據上論斷，應依刑事訴訟法第三百零一條第一項，判決如主文。
本案經檢察官林鈺雄到庭執行職務。
中    華    民    國      九十一      年    三      月        十九      日
                                   台灣桃園地方法院刑事第五庭
                                       法  官  林  孟  宜
右正本證明與原本無異。
如不服本判決，應於判決送達後十日內向本院提出上訴狀( 應附繕本 )，上訴於
臺灣高等法院。
                                       書記官  陳  淑  瓊
中    華    民    國      九十一      年    三      月       二十七     日
